臺灣高雄地方法院民事判決　　　　　　　 94年度訴字第289號
原　　　告　丁○○
訴訟代理人　陳惠美律師
被　　　告　壬○○
　　　　　　己○○
　　　　　　庚○○
　　　　　　丙○○
　　　　　　甲○○
　　　　　　癸○○
共　　　同
訴訟代理人　林瑩蓉律師
上列當事人間請求損害賠償事件，本院於民國96年6月6日言詞辯
論終結，判決如下：
  主  文
被告應連帶給付原告新台幣陸萬元，及自民國九十四年二月二十
三日起至清償日止，按年息百分之五計算之利息。
被告壬○○、己○○應連帶給付原告新台幣貳萬元，及自民國九
十四年二月二十三日起至清償日止，按年息百分之五計算之利息
。
原告其餘之訴駁回。
訴訟費用由被告連帶負擔百分之六，由被告壬○○、己○○連帶
負擔百分之二，餘由原告負擔。
本判決第一項得假執行。但被告如以新台幣陸萬元為原告預供擔
保後，得免為假執行。
本判決第二項得假執行。但被告壬○○、己○○如以新台幣貳萬
元為原告預供擔保後，得免為假執行。
原告其餘假執行之聲請駁回。
    事實及理由
甲、程序事項
    按訴狀送達後，原告不得將原訴變更或追加他訴。但請求之
    基礎事實同一、擴張或減縮應受判決事項之聲明者，不在此
    限，民事訴訟法第255 條第1 項第2 款、第3 款分別定有明
    文。查本件原告原係請求自起訴狀繕本送達之翌日起起算法
    定利息，嗣於本院審理時變更為自起訴狀繕本送達最後一位
    被告之翌日起算，核屬減縮應受判決事項之聲明；原告於起
    訴狀原未以民法第184 條為請求基礎，且未聲請假執行，嗣
    於審理中追加民法第184 條為訴訟標的及聲請假執行，均係
    基於被告等人向他人傳述不實事項此等事實所生之紛爭，核
    其基礎事實同一，揆諸前揭說明，均應准許。
乙、實體事項
壹、原告主張略以：
一、原告為高雄縣桃源鄉復興村前任村長，被告壬○○為現任復
    興村村長、被告己○○為桃源鄉鄉民代表、被告庚○○、丙○○分別為復興村第三鄰、第二鄰鄰長、被告甲○○、癸○○均為高雄縣政府原住民局諮詢委員。被告等人基於上開職
    位，對於清水台地綜合開發案、永續就業工程計畫、拉法阿
    勒吊橋設置警戒線及野百合復育計畫之始末，皆可輕易查詢
    得知。詎被告竟捨此不為，先於民國93年10月14日，在高雄
    縣縣長時間，向縣長機要秘書黃福生提出陳情書（下稱系爭
    陳情書）陳稱：（一）清水台地綜合開發計畫中，有地主未
    同意列入規劃，卻蓋章同意，懷疑係原告偽刻地主私章。（
    二）原告以山產、愛玉賄賂高雄縣政府原住民局局長杜石鑾
    ，使杜局長違法變更原永續就業名單，剔除被告甲○○、庚○○清除曼澤蘭監工人員資格，由原告及訴外人張新華取代
    ，涉有瀆職之嫌等不實內容，並將之系爭陳情書交予在場之
    中國時報報記者戊○○觀看。另又共同向戊○○傳述：（一
    ）原告封住跨越荖農溪之拉法阿勒吊橋，致使附近土地地主
    須繞道始能進出農地。（二）野百合復育計畫將野百合種植
    於清水台地10多公頃之多位地主土地，實際上原告將所有補
    助經費皆運用在自己之0.289 公頃土地上等不實陳述，致戊○○將之撰寫於93年10月15日之中國時報報導上（下稱系爭
    報導）。
三、實則原告並無偽刻任何地主印章而蓋用同意書；亦無賄賂杜
    局長以達變更清除曼澤蘭監工人員資格；原告係因敏督利颱
    風來襲導致水位暴漲及橋墩裸露，經以電話聯繫鄉公所人員
    陳海雲同意後，始在橋頭設置警戒線，並沒有封鎖拉法阿勒
    吊橋，妨害他人通行；而野百合復育計畫，原告則係受桃源
    鄉公所雇用育苗，於育苗完成後將苗圃交鄉公所或由村民具
    領種植，未將補助款納為私用。被告以上開不實內容加以陳
    情，並對記者傳述而見報，顯已侵害原告之名譽，致原告名
    譽受損，爰依侵權行為之法律關係請求損害賠償。
四、聲明：（一）被告應連帶給付原告新台幣（下同）1,000,00
    0 元，及自起訴狀繕本送達最後一位被告之翌日起至清償日
    止，按年息5%計算之利息。（二）被告應同將本判決全文張
    貼於高雄縣桃源鄉寶山村、建山村、高中村、桃源村、勤和
    村、復興村、梅蘭村及梅山村入口處。（三）願供擔保請准
    就上開（一）之聲明宣告假執行。
貳、被告抗辯略以：
（一）系爭陳情書係記載：「復興村民都認為沒有同意自己的農
      地被規劃，但為何都有蓋章，懷疑是否為丁○○偽刻私章
      」等語，僅係懷疑語氣，並非肯定原告確實偽刻私章。
（二）系爭陳情書另記載：「永續就業業務交給桃源鄉傳聞會給
      山產、愛玉給杜石鑾局長局長的張新華、丁○○兩人推薦
      清除曼澤蘭永續就業名單。‧‧傳聞常送杜局長山產、愛
      玉的丁○○、張新華。‧‧地方民意都懷疑送山產宋艾玉
      給杜局長較多的就準用永續就業幹部」等語，亦屬疑問語
      句，已陳明係地方民意之懷疑，亦未肯定原告確實以山產
      及愛玉賄賂杜石鑾局長。且原告曾數落被告不會送山產、
      愛玉予杜局長，有證人可資證明，被告有此懷疑，自非無
      據。
（三）而被告於系爭陳情書並未提及原告有封住拉法阿勒吊拉橋
      及野百合復育計畫所有經費皆用於原告土地之上等情，亦
      未曾對任何媒體為上開表示。且原告確有在靠近拉法阿勒
      吊橋之土地上挖大型坑洞，妨礙他人出入清水台地；原告
      受僱鄉公所從事清水台地野百合花復育工作，本應依約包
      括整個清水台地，被告卻僅在其所有之土地上種植百合，
      本與上開合約內容不符。
（四）被告均為地方民意代表，關心地方公共事務，本屬職責所
      在，因原告上開不當行為，導致地方民意反彈，渠等始委
      請高雄縣政府原住民諮詢主任委員謝張梅子撰擬系爭陳情
      書向縣長陳情，希冀縣政府查明真相，本為正當權利之行
      使，均無誹謗原告之意。被告等人並未提供陳情書予戊○○，亦未告知原告指稱之誹謗內容。況系爭陳情書及新聞
      報導之內容，亦均有相當之證據可為憑證，足認其為真實
      ，縱有系爭陳情信及媒體報導，亦無妨害原告名譽之情形
      。
（五）聲明：（一）原告之訴駁回。（二）如受不利判決，願供
      擔保免為假執行。
參、兩造不爭執事項：
一、原告自81年間起至91年6 月8 日止，擔任高雄縣桃源鄉復興
    村村長，於93年10月14日陳情時，被告壬○○為復興村現任
    村長，被告己○○為桃源鄉鄉民代表，被告庚○○、丙○○
    為復興村鄰長，被告甲○○為高雄縣政府原住民局諮詢委員
    ，被告癸○○為高雄縣政府原住民局諮詢委員、梅山社區理
    事長。
二、被告等人於93年10月14日，在縣長時間提出陳情書，陳情書
    有以下內容之記載：（一）「杜石鑾局長以各種不當方式故
    意把楊秋興縣長重要忠誠輔選幹部原清除蔓澤蘭原縣府指派
    監工人且是勞工局登記有案永續就業人甲○○、庚○○換成
    傳聞常送杜局長山產、愛玉且是痛恨民進黨政府的丁○○、
    張新華。且丁○○、張新華兩人根本不是原任用於清除蔓澤
    蘭工作人員名單，不但如此，傳聞杜局長還允許丁○○推薦
    自己一家人包括妻、姊夫、姐姐、妹妹等近七人都就業清除
    蔓澤蘭就業工作。‧‧‧丁○○、張新華兩人是杜石鑾局長
    是否涉及明顯圖利瀆職就業曼澤蘭監工人，勞工局將如何違
    法支薪丁○○、張新華等人員。‧‧‧（地方民意都懷疑送
    山產送愛玉給杜局長較多的就準用永續就業幹部」；（二）
    「杜局長明知丁○○所謂申請的休閒農業地，復興村民都認
    為沒有同意自己的農地被規劃，但為何都有蓋章，地主懷疑
    是否為丁○○偽刻私章，杜局長也不聞不問‧‧‧」。
肆、兩造主要爭點：
一、被告以系爭陳情書，向縣政府陳稱：89年度之清水台地農業
    綜合發展計劃規劃，有傳聞原告偽刻不同意列入規劃地主之
    印章之行為，是否對原告構成侵權行為？被告是否有另將此
    內容告知他人而對原告構成侵權行為？
二、被告以系爭陳情書，向縣政府陳稱：傳聞原告常常贈送山產
    、愛玉予杜石鑾局長，使原告及其家人得以成為93年度蔓澤
    蘭防除人員之行為，是否對原告構成侵權行為？被告是否有
    另將此內容告知他人而對原告構成侵權行為？
三、被告是否於陳情時向第三人提及原告曾封住拉法阿勒吊橋而
    禁止人員進出？是否對原告構成侵權行為？
四、被告是否於陳情時向第三人提及原告將野百合復育計劃之補
    助經費均運用於自己之土地？是否對原告構成侵權行為？
五、原告請求賠償之金額及回復名譽之方式，是否合理？
伍、本院對於爭點一：「被告以系爭陳情書，向縣政府陳稱：89
    年度之清水台地農業綜合發展計劃規劃，有傳聞原告偽刻不
    同意列入規劃地主之印章之行為，是否對原告構成侵權行為
    ？被告是否有另將此內容告知他人而對原告構成侵權行為？
    」及爭點二：「被告以系爭陳情書，向縣政府陳稱：傳聞原
    告常常贈送山產、愛玉予杜石鑾局長，使原告及其家人得以
    成為93年度蔓澤蘭防除人員之行為，是否對原告構成侵權行
    為？被告是否有另將此內容告知他人而對原告構成侵權行為
    ？」之判斷：
一、查原告等人確有共同於93年10月14日之縣長時間，向高雄縣
    政府機要秘書黃福生提出系爭陳情書，陳稱：「。。。。丁○○所謂申請的休閒農業地，復興村民都沒有同意自己農地
    被規劃，但為何都有蓋章，地主懷疑是否為丁○○偽刻私章
    。。。」，並縷述被告甲○○及庚○○係遭杜石鑾局長以不
    當方式排除於93年度之清除蔓澤蘭之監工人員，而由傳聞經
    常送山產及愛玉予杜石鑾局長之原告及張新華所替代等各情
    ，有系爭陳情書在卷可查，且為兩造所不爭執，應堪信為真
    實。觀諸上開陳情內容，顯係指摘其他村民遭偽刻之印章係
    由原告所為，而影射原告涉有嫌偽造文書，且暗喻原告係因
    經常送禮予杜石鑾局長，始可取得清除蔓澤蘭之監工人員一
    職，在客觀上均有貶抑原告上社會上評價，被告辯稱僅用「
    懷疑」、「傳聞」一詞，而認此未造成被告名譽之貶損，自
    不可採。
二、被告固辯稱：渠等之陳情內容均屬事實，故渠等行為應不構
    成侵權行為。惟查：
（一）陳情書中所指遭村民懷疑原告偽刻印章之事由，係指清水
      台地農業綜合發展計畫規劃之相關內容，為兩造所不爭執
      ，堪認原告所謂之地主同意書，應係有關上開清水台地農
      業綜合發展計畫之事。而被告雖主張確有村民遭到偽刻印
      章，惟上開綜合發展計畫規劃，係由桃源鄉公所委託中國
      農業經營管理學會規劃，在規劃階段並無強制性，自無土
      地所有人同意與否之問題，須待實際要在私人土地上設置
      公共設施時，始需經土地所有人同意等事實，業據證人即
      計畫主持人林雅文到庭證述明確（本院卷二第75頁），並
      有高雄縣桃源鄉復興村清水台地觀光農業區規劃工程計畫
      1 份在卷可佐，則原告尚無偽刻印章以偽造同意書之必要
      。且經本院向高雄縣桃源鄉公所（下稱桃源鄉公所）調取
      該計畫之相關資料，亦無任何村民遭偽造之同意書可資為
      憑，是被告上開辯解即難採信。從而，被告並無法證明有
      任何其他村民遭偽造同意書之相關事實，則其以原告確有
      偽造同意書之事實加以抗辯，自無理由。
（二）而93年度蔓澤蘭清除計畫監工人員的遴用方式，係依計畫
      規定由鄉公所遴選適當人員，為監督清除蔓澤蘭之工作，
      有高雄縣政府94年1 月20日府原產字第0940000639號函及
      桃源鄉公所94年10月27日桃鄉農業字第0940007911號函在
      卷可查，堪認93年度蔓澤蘭清除計畫之監工人員如何進用
      ，本屬桃源鄉公所之職權行使，非由高雄縣政府原住民局
      局長杜石鑾所指派。況原告係執行92-93 年度防除蔓澤蘭
      之工作人員，其於92年11-12月、93年1月、9-12月之薪資
      ，均係由公共服務擴大就業計畫補助用人經費項下支出，
      並非92或93年度蔓澤蘭清除工作之監工人員等情，亦經證
      人子○○即到庭證述明確（本院卷二第117頁），並有桃
      源鄉公所95年3月20日桃鄉農業字第0950001827號函在卷
      可查（本院卷二第162頁），應堪信為真。從而，原告既
      係依公共服務擴大就業計畫之92年度清除蔓澤蘭之工作人
      員，本與被告甲○○及庚○○於92年度所擔任之監工人員
      無關。且原告於93年度時，係因抽籤而進用，被告甲○○
      及庚○○二人則是因未能獲得桃源鄉公所遴選而擔任監工
      ，兩者尤無關連。是被告於陳情書中陳稱，係因原告與杜
      石鑾交好，始造成被告甲○○及庚○○二人未能續任93年
      度蔓澤蘭清除計畫之監工人員，並而由原告取而代之，即
      與事實不符。
（三）綜上，被告以上開傳述之內容均屬真實為由，抗辯渠等行
      為不應構成侵權行為，即不可採。
三、被告另又辯稱：是因為村中有此一傳聞，渠等才會有所質疑
    ，進而向縣政府提出陳情，是民意代表的義務履行及權利行
    使，且渠等並未向證人戊○○作何陳述。惟查，被告壬○○
    、己○○、庚○○、丙○○、甲○○、癸○○於陳情時，分
    別擔任復興村村長、桃源鄉鄉民代表、復興村第三鄰、第二
    鄰鄰長及高雄縣政府原住民局諮詢委員，分別具有地方首長
    或民意代表之身分，與一般民眾無申訴管道而需以公開陳情
    方式為之不同，是若渠等認原告涉有偽造文書之不法情事，
    自可本其身份循合法管道向上級機關查詢或向司法機關告發
    ，甚至亦得具名以書面陳情方式為之，均應可輕易獲得相關
    資訊。然被告卻捨此不為，於未向主管機關為任何查證下，
    即貿然以上開不實內容公開陳情，使在場之民眾或新聞記者
    均可隨意聽聞陳情之不實內容，行為已有疏失。再者，被告
    確於陳情之時，並因證人戊○○詢問陳情內容，而一同環繞
    於證人戊○○身旁，由部分被告提出系爭陳情書供證人戊○○閱覽及以口頭補充相關內容等事實，亦有證人戊○○到庭
    證述：被告陳情的時候，有準備陳情的資料，我有口頭問被
    告問題，被告會補充回答我，在陳情現場有看過系爭陳情書
    ，沒有辦法確定是哪一位被告接受採訪，只記得有提出問題
    ，就有人回答等語明確（詳見本院卷一第218-223 頁），堪
    認被告確有向第三人傳述上開不實內容，足見被告之行為確
    有過失。
四、綜上所述，本件被告以上開不實內容公開陳情，且向第三人
    為該等不實內容之傳述，並非合法之權利行使，因此使原告
    受有名譽上損害，自應負賠償之責。
柒、本院對於爭點三：「被告是否於陳情時向第三人提及原告曾
    封住拉法阿勒吊橋而禁止人員進出？是否對原告構成侵權行
    為？」之判斷：
一、原告固主張被告壬○○、己○○向證人戊○○傳述原告封住
    跨越荖農溪之拉法阿勒吊橋，致使附近土地之地主須繞道始
    能進出農地等不實內容，使其名譽受有損害。惟此係有利於
    原告之事實，自應由原告負舉證責任。 經查：
（一）系爭報導中有關拉法阿勒吊橋係遭原告封閉一事，係由戊○○於93年10月15日縣長時間，向被告壬○○、己○○二
      人詢問後撰寫作成報導，並非縣政府提供等事實，業據證
      人戊○○到庭具結證述：伊是陳情當日發現被告等人有陳
      情，所以就向被告等人詢問陳情內容，後來被告壬○○、
      己○○二人有表明身份，並告知有關拉法阿勒吊橋係遭原
      告封閉。伊本來不知道該吊橋，是因為被告壬○○、己○○告知才能作成報導等語明確（詳見本院卷一第218-223
      頁）。雖被告等人否認證人戊○○上開陳述，惟衡酌證人
      戊○○與兩造素無關係，本無偏頗原告之虞，且證人戊○○並非兩造村落之人，對於兩造所爭執之吊橋一事，應無
      所知，是其證稱係因被告壬○○、己○○告知上開內容始
      得作成報導一事，亦屬合理，自堪採信。
（二）惟被告壬○○及己○○二人，究係向證人戊○○陳述何內
      容，該等內容是否有誹謗原告之情事，則因證人戊○○已
      不復記憶而無從查考。而系爭報導有關封橋的部分，亦僅
      有：「。。。，也封住跨越荖濃溪的拉法阿勒橋，讓其他
      地主要繞遠道才能進出自己之農地」之記載，至多僅得認
      被告壬○○及己○○有告知證人戊○○關於原告封橋之事
      ，尚難遽認被告壬○○及己○○二人有向證人戊○○傳述
      原告在農業用路上挖洞造成他人進出清水台地不便之事實
      。
（三）然原告於敏督利颱風來襲時，確有經口頭向證人即桃源鄉
      公所人員陳海雲報告後，在橋頭設置警戒線等事實，則為
      原告所自承，且經證人陳海雲到庭證稱：敏督利颱風來襲
      時，鄉公所沒有設立警戒線，當時是原告打電話說橋墩裸
      露，希望鄉公所能派員設立警戒線。惟因正值颱風期間，
      伊就向原告表示無法派員，原告遂表示由他自己去設立，
      伊有好，後來伊也有向另一位李技士說明，該技士也說好
      。至於原告是如何設立警戒線，伊並不清楚（本院卷一第
      141-14 3頁），堪認原告確有於敏督利颱風來襲時，在吊
      橋頭設立警戒線之行為。則原告既有於吊橋頭設立封鎖線
      之情形，衡情本會造成他人進出不便，是被告壬○○及己○○縱有向證人戊○○陳述此等事實，亦屬向他人陳述可
      受公評之事實，尚難認有何不法侵害原告之名譽。
（四）從而，被告壬○○及己○○於原告確有在上開吊橋設立警
      戒線之行為下，向證人戊○○陳述該等內容，自無不法侵
      害原告名譽之行為。而原告又未能證明被告壬○○及己○○二人有向證人戊○○陳述何種有關封閉吊橋等不實內容
      ，自難認被告壬○○及己○○有向證人戊○○傳述何種足
      以詆毀原告名譽之內容。
二、原告雖另認被告庚○○、丙○○、甲○○、癸○○亦有告知
    證人戊○○有關拉法阿勒吊橋係遭原告封閉及百合花均僅種
    植在原告所有土地上之事。惟證人戊○○於本院審理時係證
    稱：伊在詢問陳情人時，只有部分人有說話，有表明身份的
    才會把名字寫在報上等語（本院卷一第220 頁）。是依證人
    戊○○之證詞，尚無從證明被告庚○○、丙○○、甲○○、
    癸○○有向他人傳述原告封閉橋樑之事。另參諸被告提出之
    系爭陳情書，並未提及吊橋及百合花等事，則於未能證明被
    告庚○○、丙○○、甲○○、癸○○有告知證人戊○○上開
    內容之情形下，自難遽認被告庚○○、丙○○、甲○○、癸○○等人有與被告壬○○及己○○共同為此行為之意，原告
    此部分之主張，自不可採。況原告本有在吊橋頭設立警戒線
    之行為，本係屬可受公評之事，業如上述，尤難認被告謝永
    隋、丙○○、甲○○、癸○○應就此對原告負侵權行為責任
    。
三、綜上，原告未能證明被告有向證人戊○○傳述何種有關原告
    封鎖吊橋之不實內容，則其請求被告應負損害名譽之賠償責
    ，自無理由。
捌、本院對於爭點四：「被告是否於陳情時向第三人提及原告將
    野百合復育計劃之補助經費均運用於自己之土地？是否對原
    告構成侵權行為？」之判斷：
一、原告固認被告庚○○、丙○○、甲○○、癸○○亦有告知證
    人戊○○有關百合花均僅種植在原告所有土地上之事。惟並
    無證據可資證明，業如上述。是原告此部分之主張並不可採
    ，原告據此主張被告庚○○、丙○○、甲○○、癸○○等人
    應負侵權行為責任，即不足採。
二、證人戊○○係經被告壬○○、己○○於陳情時告知相關內容
    ，始作成有關原告申請以復興鄉15名鄉民之土地共十多公頃
    ，共同提出申請而獲得通過第一年種植二十萬株百合花，預
    定五年種植一百萬顆百合花，但實際種植面積不到零點三公
    頃，也沒有遊憩區及健行區之系爭報導等事實，業據證人戊○○證稱：伊當時是向陳情人提出關於百合花種植範圍的問
    題，有表明身份的只有被告壬○○、己○○二人，當時被告
    中之人確有告訴伊有關報載中之土地面積、百合花數量等內
    容，伊是根據採訪內容撰稿等語（本院卷一第218-223頁）
    ，堪認證人戊○○確係因被告壬○○、己○○之告知始得作
    成相關之報導。而依證人戊○○之報導內容，係影射原告本
    應全面復育百合花，卻涉有中飽私囊之情形，依一般客觀上
    之社會觀感，已足以貶損原告之名譽。
三、茲應審究者，係被告壬○○及己○○二人所稱：原告依約所
    應復育的範圍應包括全部清水台地，而原告僅種植在自己土
    地上，亦有違反與桃源鄉公所之契約，因認報載內容應為事
    實，及渠等係因為村中有此一傳聞，才會有所質疑向縣政府
    提出陳情，應不應構成侵權行為之各該抗辯是否可採，以明
    被告壬○○及己○○二人之行為是否有不法侵害原告之名譽
    。經查：
（一）桃源鄉公所91年間之清水台地野百合復育計畫，係由桃源
      鄉公所僱用原告及江麗華為撫育照顧管理工作，並無要求
      原告應全面性栽種於清水台地等事實，有交通部觀光局茂
      林國家風景區管理處94年9 月29日觀茂遊字第0940004396
      號函暨內附資料（本院卷一第361-392 頁）與桃源鄉公所
      94年10 月3日桃鄉農業字第0940007306號函暨內附資料（
      本院卷二第2-28頁）在卷可查，足見並無被告所指之原告
      應依與桃源鄉公所之約而在清水台地全部種植百合花之事
      。
（二）又被告雖聲請本院傳訊證人謝阿蘭、辛○○、乙○○○到
      庭作證，欲證明渠等均未領到百合花種苗及不同意將其所
      有之土地納入清水台地觀光農業規劃。然該等證人於本院
      審理時均證稱：渠等因為土地上已經有農作，均不願意清
      水台地的觀光農業規劃等語在卷（詳見本院卷二第78-80
      頁）。是依上開證人所述，實係清水台地之部分土地所有
      人不願配合清水台地之觀光農業規劃，並非該等所有人欲
      領取百合花種苗種植而遭原告不當拒絕，是該等證人之證
      詞自不足為有利於被告之認定，且堪認原告主張係因地主
      不願配合才導致百合花復育工作失敗，即非全然無據。
（三）另原告於復育百合花種苗完成後，則有交予桃源鄉公所或
      由復興村村民、社區發展協會領回種植等事實，亦有高雄
      縣桃源鄉復興村種植野百合花請領清冊1 紙及領據13紙在
      卷可查（本院卷一第156-169 頁），堪認原告確有於復育
      百合花種苗後，交回桃源鄉公所或由村民領回種植，並無
      違約將種植之種苗侵占入己之情。
（四）而被告壬○○、己○○二人於行為時，係分別擔任復興村
      村長及桃源鄉鄉民代表，若認原告涉嫌利用復育百合花種
      苗計畫違法圖利自己，本可以行政首長或民意代表身份，
      循合法管道向上級機關反應或查詢，甚至向司法機關告發
      ，然渠等卻捨此正當途徑不為，於未經任何查證下，即貿
      然向第三人即證人戊○○傳述上開不實事項，自非合法行
      為而可不需負侵權行為責任。
四、綜上，是被告壬○○、謝文進前開辯詞除無證據可資證明外
    ，並與上開事證茂林管理處及桃源鄉公所之函文及附件內容
    不符，渠等辯解自難採信。惟證人戊○○於詢問被告壬○○
    及己○○二人相關問題時，並未配戴記者證，且證人戊○○
    對於是否有表明為記者一事則已遺忘等事實，業經證人戊○○證述在卷（詳見本院卷一第218-220 頁），自難認被告壬○○及己○○二人有利用報章雜誌傳述上開不實事項之意，
    此部分縱於事後確有有刊登於系爭報導，亦與被告壬○○及
    己○○之行為無相當因果關係，渠等應無庸就此負責，併此
    敘明。
五、從而，被告壬○○、己○○以向他人傳述不實事項之方式，
    致原告受有名譽上之損害，原告自得請求壬○○、己○○二
    人就其損害加以賠償。至原告主張被告庚○○、丙○○、甲○○、癸○○等人亦應負損害賠償之責，則因原告未能證明
    渠等有侵權行為，其此部分之請求為無理由。
玖、本院對於爭點五：「原告請求賠償之金額及回復名譽之方式
    ，是否合理？」之判斷：
一、按因故意或過失，不法侵害他人之權利者，負損害賠償責任
    。故意以背於善良風俗之方法，加損害於他人者亦同；數人
    共同不法侵害他人之權利者，連帶負損害賠償責任﹔不能知
    其中孰為加害人者，亦同，民法第184 條第1 項、第185 條
    第1 項分別訂有明文。次按不法侵害他人之身體、健康、名
    譽、自由、信用、隱私、貞操，或不法侵害其他人格法益而
    情節重大者，被害人雖非財產上之損害，亦得請求賠償相當
    之金額，民法第195 條第1 項亦有明文。而民法上名譽權之
    侵害非即與刑法之誹謗罪相同，名譽有無受損害，應以社會
    上對個人評價是否貶損作為判斷之依據，苟其行為足以使他
    人在社會上之評價受到貶損，不論其為故意或過失，均可構
    成侵權行為，其行為不以廣佈於社會為必要，僅使第三人知
    悉其事，亦足當之；慰藉金之賠償須以人格權遭遇侵害，使
    精神上受有痛苦為必要，其核給之標準固與財產上損害之計
    算不同，然非不可斟酌雙方身分資力與加害程度，及其他各
    種情形核定相當之數額，最高法院著有90年台上字第646 號
    、51年台上字第223 號判例可資參照。又所謂回復名譽之適
    當處分，係指該處分在客觀上足以回復被害人之名譽且屬必
    要者而言（最高法院86年度台上字第3706號判決意旨可資參
    照）。
二、查原告因被告未經查證而以不實內容公開陳情，致使在場之
    人均可聽聞，並向第三人加以傳述，而有過失造成原告名譽
    之損害，業如上述，是原告依前揭規定，請求被告連帶賠償
    其精神上損害並為回復名譽之適當處分，自屬有據，應予准
    許。
三、查原告曾任復興村村長，於93年度申報所得財產時，所得為
    506,941 元，名下有不動產7 筆，財產總額為10,186,392元
    ；被告壬○○於行為時為現任復興村村長，於93年度申報所
    得財產時，所得為0 元，名下有不動產7 筆，財產總額為1,
    483,986 元；被告己○○於行為時為桃源鄉鄉民代表，於93
    年度申報所得財產時，所得為804,692 元，名下有不動產6
    筆，財產總額為10,084,600元；被告庚○○於行為時為復興
    村第三鄰鄰長，於93年度申報所得財產時，所得為102, 945
    元，名下有不動產9 筆，財產總額為2,646,600 元；被告丙○○於行為時為復興村第二鄰鄰長，93年度申報所得財產時
    ，所得為161,237 元，名下有不動產5 筆，財產總額為2,14
    2,400 元；被告甲○○於行為時高雄縣政府原住民局諮詢委
    員，93年度申報所得財產時，所得為36,945元，名下有不動
    產14筆，財產總額為6,799,400 元；被告癸○○於行為時高
    雄縣政府原住民局諮詢委員，93年度申報所得財產時，所得
    為2,040 元，名下有不動產11筆，財產總額為5,993,323 元
    ，並有稅務電子閘門財產所得調件明細表在卷可查。本院復
    斟酌本件係起因於被告謝永隋、謝新發二人無法繼續擔任93
    年度之蔓澤蘭計畫清除監工人員，被告等人始於誤解相關行
    政程序及未經查證之下，因公開陳情及向第三人陳述而過失
    侵害原告名譽，渠等過失尚非甚為重大。並參酌於被告等人
    陳情後，高雄縣政府業已行文澄清遴選程序並未違法，其他
    報紙之記者亦有訪問原告而給予辯解之機會等一切情況，認
    被告應就系爭陳情書不實內容所造成之侵權行為，連帶賠償
    原告精神慰撫金60,000元。另被告壬○○、己○○二人未經
    查證，即向第三人傳述原告均將百合花復育計畫之經費用於
    自己土地上，亦確造成原告名譽上之損害，認被告壬○○、
    己○○應連帶賠償原告精神慰撫金20,000元。除上開被告應
    分別連帶賠償之精神慰撫金外，原告逾此範圍之請求均非適
    當，應予駁回。
四、又關於回復名譽之方法，性質上亦屬損害賠償之回復原狀，
    其回復之方法及範圍自應斟酌妨害名譽之方法、名譽受損害
    之程度，為適當之處分。本件被告等人應連帶負損害賠償責
    任部分，係被告等人於縣長時間以陳情方式造成原告名譽上
    之損害，並無在桃源鄉內廣為不實傳述；被告壬○○及己○○二人應連帶負損害賠償責任部分，則因渠等二人僅係向第
    三人傳述，而無利用報章雜誌公開之意，是於高雄縣政府查
    明相關事實，並由本院判令被告應連帶賠償原告因此所受之
    精神上損害，應足以回復原告之損害，原告請求被告應將本
    判決全文張貼於高雄縣桃源鄉寶山村、建山村、高中村、桃
    源村、勤和村、復興村、梅蘭村及梅山村入口處，尚無必要
    。且原告係聲請將本判決全文張貼於上開村莊之入口處（本
    院卷一第303 頁筆錄），然村莊入口處之道路，係屬供公眾
    往來之用，本不宜由原告或被告在路上設立牌告，以免影響
    他人通行，而入口處由公務機關所設立相關牌示，亦屬導覽
    或美化環境之公有物，同不宜為兩造本件私人爭執而張貼判
    決，是原告請求之回復方式亦不適當，原告此部分之請求應
    予駁回。
拾、綜上所述，本件原告本於侵權行為法律關係，請求被告應連
    帶給付60,000元，及自起訴狀繕本送達最後一位被告之翌日
    即94年2 月23日起至清償日止，按年息5%計算之利息；被告
    壬○○、己○○應連帶給付20,000元，及自起訴狀繕本送達
    最後一位被告之翌日即94年2 月23日起至清償日止，按年息
    5 ％計算之利息，均有理由，應予准許。至逾此範圍之請求
    尚屬無據，應予駁回。
拾壹、兩造分別陳明願供擔保，請准針對金錢給付部分宣告假執
      行或免為假執行，經核原告金錢請求勝訴部分未逾500,00
      0 元，爰依民事訴訟法第389 條第1 項第5 款之規定，依
      職權宣告假執行。而被告就敗訴部分聲請供擔保免為假執
      行，核無不合，爰酌定相當之擔保金額准許之。至原告敗
      訴部分，其假執行之聲請亦失所依據，自應併予駁回。
拾貳、結論：原告之訴為一部有理由，一部無理由，依民事訴訟
      法第79條、第85條第1 項、第2 項、第389 條第1 項第5
      款、第392 條第2 項，判決如主文。
中　　華　　民　　國　　96　　年　　6 　　月　　20　　日
                    民事第七庭  審判長法  官　林玉心
                                      法  官  柯盛益
                                      法  官  林勇如
正本係照原本作成。
如不服本判決，應於送達後20日內，向本院提出上訴狀並表明上
訴理由，如於本判決宣示後送達前提起上訴者，應於判決送達後
10日內補提上訴理由書（須附繕本）。
中　　華　　民　　國　　96　　年　　6 　　月　　20　　日
                                      書記官  吳韻芳
